臺灣士林地方法院民事判決　　　　　　　99年度訴字第1443號
原　　　　告　劉秀治
　　　　　　　黃火土
共　　　　同
訴訟代理　人　楊敬熙
被　　　　告　徐智祥
兼訴訟代理人　徐智雄
上列當事人間遷讓房屋等事件，本院於民國100 年1 月7 日言詞
辯論終結，判決如下：
    主  文
被告應將門牌臺北市士林區○○○路50巷20之12號1 樓房屋遷讓
返還予原告，並應自民國99年6 月11日起至遷讓房屋之日止，按
月給付原告新台幣壹萬伍仟參佰貳拾玖元。
原告其餘之訴駁回。
訴訟費用由被告負擔。
    事實及理由
壹、原告起訴主張：原告劉秀治、黃火土於本院民事執行處98年
    度司執字第37538 號清償票款強制執行案件公開拍賣程序中
    ，購得該案債務人謝羽欣（原名謝向群）所有，如附表所示
    坐落於臺北市○○區○○段2 小段74地號土地，及其上門牌
    臺北市士林區○○○路50巷20之12號1 樓房屋（下稱系爭房
    屋），原告繳足價金後，經本院執行處於民國99年5 月28日
    發給不動產權利移轉證明書，並於99年6 月11日辦理所有權
    移轉登記在案，惟被告徐智祥、徐智雄現今仍占有系爭房屋
    ，被告雖主張債務人謝羽欣（原名謝向群）與被告徐智祥間
    有租賃契約存在，惟該租賃關係乃虛偽而為無效，被告並無
    正當權源占用系爭房屋，原告自得依據民法第767 條所有物
    返還請求權，訴請被告遷讓返還系爭房屋，並得依據民法第
    179 條不當得利、第184 條侵權行為之法律關係，請求被告
    賠償原告所受之損害及被告所得之利益，而系爭房屋之租金
    行情為每月新台幣（下同）4 萬元，是併請求被告應自99年
    6 月11日即原告登記為系爭房屋所有權人起至遷讓房屋之日
    止，按月給付原告4 萬元等語。並聲明：(一)被告應將系爭房
    屋遷讓返還予原告，並應自99年6 月11日起至遷讓房屋之日
    止，按月給付原告4 萬元；(二)訴訟費用由被告負擔。
貳、被告則以：(一)被告徐智祥與謝羽欣（原名謝向群）間訂有租
    賃契約，租賃期間自81年6 月1 日起至101 年5 月31日止，
    每月租金8 千元，該項租賃關係及買賣條件已在拍賣公告上
    記載，而原告既已於拍賣不動產筆錄及投標書上，簽名表示
    同意拍賣公告條件上所充分註明之系爭房屋租約，即成為買
    賣契約內容之一部分，依繼受取得之法理，租賃關係對於應
    買人當然繼續存在；(二)被告徐智祥當初只是單純向謝羽欣承
    租房屋，其餘沒有關係，因為是長期租賃關係，謝羽欣要求
    以租金幫她繳納貸款本息，本來是要由徐智祥擔任貸款保證
    人，但因為銀行不接受，所以改由徐智祥之兄即被告徐智雄
    擔任保證人；而關於繳付租金之方式，被告是以將現金8 千
    元存入謝羽欣帳戶以繳納貸款本息之方式作為租金，被告有
    一直繳付8 千元租金到系爭房屋拍定前，否則謝羽欣不可能
    同意讓被告住那麼久，但因現在時間經過已久，所以繳款收
    據並沒有留下來；系爭房屋現占有人為被告徐智祥和徐智雄
    ，承租人是徐智祥，徐智祥同意徐智雄可以一起住，徐智祥
    白天上班時就由徐智雄幫忙看房子；(三)系爭房屋之租賃行情
    應該是每月8 千元才合理，附近的行情也是這樣，附近都是
    空屋租不出去云云。並聲明：(一)原告之訴駁回；(二)訴訟費用
    由原告負擔。
參、得心證之理由：
一、查(一)債權人永豐商業銀行（原名臺北區中小企業銀行、臺北
    國際商業銀行）前以債務人即案外人謝羽欣（原名謝向群）
    、債務人即被告徐智雄為相對人，取得臺灣臺北地方法院97
    年度票字第6628號本票裁定（謝羽欣前於81年7 月8 日與臺
    北區中小企業銀行簽立約定書，就如附表所示含系爭房屋在
    內之不動產，設定本金最高限額847 萬元之最高限額抵押權
    ，嗣謝羽欣於87年7 月14日以徐智雄為連帶保證人，向臺北
    國際商業銀行借款600 萬元，嗣於96年11月5 日向永豐商業
    銀行申請變更還款條件，而再共同簽立600 萬元之本票）暨
    確定證明書為執行名義，聲請本院民事執行處以97年度執字
    第31966 號執行事件對謝羽欣、徐智雄為強制執行，因執行
    並無結果而取得債權憑證；嗣再於98年8 月25日執97年度執
    字第31966 號債權憑證為執行名義，聲請本院民事執行處以
    98年度司執字第37538 號執行事件對謝羽欣、徐智雄為強制
    執行，並聲請拍賣原為謝羽欣所有、如附表所示之不動產；
    (二)又另1 債權人臺灣中小企業銀行前以債務人謝羽欣於88年
    7 月15日擔任家聲國際有限公司（負責人為徐智雄）之連帶
    保證人，向臺灣中小企業銀行申請週轉金貸款額度200 萬元
    ，嗣向債權人借款後並未依約還款，而向本院聲請對謝羽欣
    取得本院88年度裁全字第2839號假扣押裁定後，向本院民事
    執行處聲請以88年度執全字第2172號就如附表所示之不動產
    執行假扣押；復於91年間對債務人謝羽欣、徐智雄取得臺灣
    嘉義地方法院91年度調字第178 號調解程序筆錄為執行名義
    ，聲請臺灣嘉義地方法院民事執行處以95年度執字第7642號
    執行事件對謝羽欣、徐智雄為強制執行，嗣因執行並無結果
    而取得債權憑證；嗣再於98年8 月25日執95年度執字第7642
    號債權憑證為執行名義，向臺灣嘉義地方法院民事執行處聲
    請以98年度司執字第29336 號執行事件對謝羽欣、徐智雄為
    強制執行，經該院囑託本院民事執行處以99年度司執助字第
    336 號執行事件對謝羽欣為強制執行；(三)前述執行案件經合
    併於本院民事執行處98年度司執字第37538 號執行事件為強
    制執行（下稱系爭執行事件），於99年4 月29日拍賣如附表
    所示之不動產，由原告劉秀治、黃火土得標，原告繳足價金
    後，本院民事執行處於99年5 月28日發給不動產權利移轉證
    明書，於99年6 月11日辦理所有權移轉登記；又系爭執行事
    件於99年間拍賣時之拍賣公告記載：「拍定後不點交（第三
    人徐智祥基於租賃關係占有中，租期自81年6 月1 日起，迄
    101 年5 月31日，每月租金8 千元）」；再被告徐智祥及徐
    智雄為系爭房屋之現占有人等情，為兩造所不爭執，並經本
    院依職權調閱系爭執行案件卷宗查核在案；
二、原告主張被告係無權占有系爭房屋，得依民法所有權人之物
    上請求權，訴請被告遷讓返還房屋，並依民法不當得利及侵
    權行為之法律關係，訴請被告自原告登記為系爭房屋所有權
    人之日起至遷讓房屋之日止，按月給付4 萬元，則為被告所
    爭執，並以前詞置辯。本件爭點厥為：(一)、被告是否有占有
    系爭房屋之合法權源？(二)、原告請求不當得利及損害賠償之
    金額是否合理？茲一一論述如下：
(一)、被告是否有占有系爭房屋之合法權源：
１、(1)按強制執行上之拍賣，應解釋為買賣之一種，即拍定人為
    買受人，而以拍賣機關代替債務人立於出賣人之地位（最高
    法院49年台抗字第83號判例意旨參照）。次按拍賣之不動產
    ，買受人自領得執行法院所發給權利移轉證書之日起，取得
    該不動產所有權，債權人承受債務人之不動產者亦同。前項
    不動產原有之地上權、永佃權、地役權、典權及租賃關係隨
    同移轉。但發生於設定抵押權之後，並對抵押權有影響，經
    執行法院除去後拍賣者，不在此限，強制執行法第98條第1
    項、第2 項分別定有明文。查原告經拍賣程序取得系爭房屋
    所有權，係繼受取得而非原始取得，原則上固應繼受該未經
    執行法院除去之租賃關係；(2)惟按執行機關於強制執行程序
    中僅能就執行名義為執行，不能審查執行名義之當否，而執
    行程序中所涉及之實體上事項，執行法院為進行執行程序所
    必要者，雖須加以調查審認，然此部分之調查，僅係為執行
    法院便利執行起見，對於實體法之法律關係不生既判力，民
    事法院並不受該認定之拘束；租賃關係是否確實存在，仍應
    由事實審法院曉喻兩造為適當完全之辯論，使得盡其攻擊防
    禦之能事，始足以資判斷（最高法院48年台上字第837 號判
    例意旨參照）。
２、本件被告雖辯稱被告徐智祥與謝羽欣間訂有租賃契約，租賃
    期間自81年6 月1 日起至101 年5 月31日止，租金每月8 千
    元云云，而於系爭執行事件之債權人永豐商業銀行（原名臺
    北區中小企業銀行、臺北國際商業銀行）至現場查勘時，提
    出謝羽欣與徐智祥於81年6 月1 日所立、未經公證之房屋租
    賃契約書1 份為據（見本院98年度司執字第37538 號執行卷
    附債權人永豐商業銀行99年1 月6 日陳報狀所附證據1 ）（
    下稱系爭81年6 月1 日房屋租賃契約書），惟原告否認該租
    約之真正，且查：
(1)、債務人謝羽欣於81年7 月間設定最高限額抵押權予債權人永
    豐商業銀行前，即曾於81年6 月10日簽立切結書，切結表示
    如附表所示之不動產，並無任何租賃關係存在等情，有謝羽
    欣81年6 月10日切結書1 紙附卷可稽（見本院98年度司執字
    第37538 號執行卷附債權人永豐商業銀行99年1 月6 日陳報
    狀所附證據4 ）；
(2)、債權人臺灣中小企業銀行以本院88年度裁全字第2839號假扣
    押裁定，向本院民事執行處聲請以88年度執全字第2172號執
    行事件就如附表所示之不動產執行假扣押，於88年12月21日
    查封時，現場雖無人應門，惟嗣經本院民事執行處發函轄區
    之臺北市政府警察局士林分局，請查明如附表所示不動產之
    現住人、有無租賃或借貸關係，經該分局查訪後覆稱：現住
    人為謝羽欣（原名：謝向榮）、無租賃契約等情，有該分局
    89年1 月3 日北市警士分戶字第8863943300號函在卷可考（
    見本院88年度裁全字第2839號卷第36頁）；
(3)、債務人謝羽欣與徐智雄於96年11月5 日向債權人永豐商業銀
    行申請變更還款條件時，僅提出1 份謝羽欣與堅而強食品店
    （負責人徐智祥）於96年1 月1 日所立、亦未經公證之租賃
    契約書，記載租賃期間自96年1 月1 日起至97年12月31日止
    ，租金每月4 萬元等情（見本院98年度司執字第37538 號執
    行卷附債權人永豐商業銀行99年1 月6 日陳報狀所附證據6
    ），與被告嗣又提出之系爭81年6 月1 日房屋租賃契約書內
    容，顯有未合；
(4)、債務人謝羽欣於本院民事執行處98年度司執字第37538 號執
    行案件中，曾具狀聲請提高如附表所示不動產之拍賣底價，
    所檢附為證之謝羽欣以3 千300 萬元底價委託中信房屋銷售
    之委託契約書，記載謝羽欣自陳如附表所示之不動產，並無
    任何租賃存在等情，有中信房屋一般委託銷售合約書在卷可
    按（見本院98年度司執字第37538 號執行卷附債務人謝羽欣
    98年12 月14日聲請提高拍賣最低額狀所附證據）；
(5)、衡以被告自承未留存繳款收據，未能提出自81年6 月份起確
    有按月繳付8 千元租金直至99年4 月份拍定時止之付款證據
    ；且徐智雄如前述於87、88年迄96年間，多次與謝羽欣擔任
    共同債務人，彼此關係顯然非淺，當非被告所謂單純之房東
    與房客兄長之關係，被告所述顯然不實；
(6)、綜上，堪認系爭81年6 月1 日房屋租賃契約書，係屬虛妄，
    被告據以主張有占有系爭房屋之合法權源，洵無可採。從而
    ，原告依民法所有權人之物上請求權，訴請無權占用系爭房
    屋之被告遷讓房屋，為有理由。
(二)、原告請求不當得利及損害賠償之金額是否合理：
１、按無法律上之原因而受利益，致他人受損害者，應返還其利
    益，民法第179 條定有明文；又無權占有他人房地，可能獲
    得相當於租金之利益（最高法院61年台上字第1695號判例意
    旨參照）。本件被告徐智祥、徐智雄無權占用系爭房屋，業
    如前述，則被告獲有相當於租金之不當得利，並致原告受有
    損害，亦堪認定，原告主張依民法不當得利及侵權行為之法
    律關係，請求被告自99年6 月11日原告登記為系爭房屋之所
    有權人起，按月給付相當於租金之賠償金額，尚非無據。
２、而關於占用系爭房屋所應給付相當於租金之具體數額：(1)原
    告雖主張應依據前述謝羽欣與堅而強食品店（負責人徐智祥
    ）於96年1 月1 日所立之租賃契約書，記載租金每月4 萬元
    計算云云，惟查原告業於審理中陳稱：伊等認為該份租約亦
    是假造的等語（見本院100 年1 月7 日言詞辯論筆錄），且
    據被告自承：96、97年間，被告並未依據該份租約所約定之
    4 萬元繳付原告租金等情（同見本院上開言詞辯論筆錄），
    則該份96年1 月1 日租賃契約書之真實性，顯亦屬有疑，尚
    難逕作為認定租金數額之依據。(2)而按城市地方房屋之租金
    ，以不超過土地及其建築物申報總價額年息10% 為限，此項
    規定於租用基地建築房屋者準用之，土地法第97條第1 項、
    第105 條分別定有明文，又所謂土地價額係指法定地價而言
    ，土地所有人依土地法所申報之地價為法定地價，亦為土地
    法第148 條所明定。查系爭房屋於系爭執行事件之拍定價額
    為130 萬元，而其坐落基地之96年1 月申報地價為每平方公
    尺8 萬4 千800 元等情，有不動產權利移轉證書、土地登記
    謄本附卷可參（見本院98年度司執字第37538 號執行卷宗）
    ，本院審酌系爭房屋坐落在巷弄內，惟鄰近學校、傳統市場
    、百貨公司，生活機能方便等情狀，認租金以該房地申報總
    價額8%計算為適當。是揆諸前揭說明，本件原告得請求被告
    給付自99年11月6 日起至遷讓房屋之日止相當於租金之金額
    ，應以每月1 萬5 千329 元為適當（計算式：《84800 〈元
    / 平方公尺〉x2806 〈平方公尺〉x42/10000 〈權利範圍〉
    +0000000〈元〉》x8% ÷12 ≒ 15329 〈元〉）。
(三)、綜上，原告得請求被告遷讓系爭房屋，又原告請求被告自99
    年11月6 日起至遷讓房屋之日止給付相當於租金之金額，於
    按月給付1 萬5 千329 元之範圍內為有理由，逾此範圍則屬
    無據。本件原告之訴為一部有理由，一部無理由。
肆、訴訟費用之負擔：原告雖一部勝訴、一部敗訴，惟原告敗訴
    之部分極微，本院認訴訟費用由被告全部負擔為適當，爰依
    職權酌定訴訟費用由被告負擔。
伍、本件事證已臻明確，其餘攻擊防禦方法及未經援用之證據，
    經審酌後認無礙判決之結果，不另一一論述，附此敘明。
陸、據上論結，原告之訴為一部有理由，一部無理由，依民事訴
    訟法第79條，判決如主文。
中    華    民    國   100    年    1     月    31    日
                  民事第一庭  法  官  孫曉青
以上正本證明與原本無異。
如對本判決上訴，應於判決送達後20日內向本院提出上訴狀，若
委任律師提起上訴者，應一併繳納上訴審裁判費，否則本院得不
命補正逕行駁回上訴。
中    華    民    國   100    年    2     月    1     日
                              書記官  詹佳佩